【裁判字號】    99,交上易,96
【裁判日期】    991109
【裁判案由】    過失傷害
【裁判全文】
臺灣高等法院刑事判決                99年度交上易字第96號
    上  訴  人  臺灣臺北地方法院檢察署檢察官
    被      告  丙○○
上列上訴人因被告傷害案件，不服臺灣臺北地方法院98年度交易
字第715號，中華民國99年2月26日第一審判決（起訴案號：臺灣
臺北地方法院檢察署98年度偵字第26662 號），提起上訴，本院
判決如下：
    主  文
原判決撤銷。
丙○○因過失傷害人致重傷，處有期徒刑伍月，如易科罰金，以
新臺幣壹仟元折算壹日。
    事  實
一、丙○○未依法考領普通重型機車駕駛執照，依規定不得騎乘
    普通重型機車，詎仍於民國98年7 月17日9 時許，騎乘車號
    LK6-352 號重型機車，沿臺北縣新店市○○路○ 段自東向西
    方向行駛至該路159 巷口欲行左轉時，本應注意轉彎車應讓
    直行車先行，而依當時天氣晴朗，光線正常，並無不能注意
    之情形，竟疏於注意上情，適有由乙○○騎乘車號 CPN-172
    號重型機車、其後搭載其子甲○○（民國84年生），沿安康
    路2 段自西向東方向直行而來，亦疏未注意車前狀況，隨時
    採取必要之安全措施，而丙○○所騎乘車號LK6-352 號重型
    機車遂貿然撞及乙○○所騎乘車號CPN-172 號重型機車車頭
    ，致乙○○及後座乘客甲○○均人車倒地，乙○○因此受有
    脾臟破裂併出血、右側大腿擦傷、左側第七肋骨骨折等傷害
    ，且於當日送醫進行脾臟切除手術，於同年月25日始出院，
    達身體健康重大不治之重傷害程度，甲○○則因此受有肢體
    多處挫傷及擦傷之傷害。丙○○肇事後，於未經有偵查犯罪
    職權之機關或公務員發覺前，留在現場向據報到場處理之臺
    北縣政府警察局新店分局交通隊警員陳仁聰坦承為肇事者而
    自首接受裁判。
二、案經乙○○、甲○○訴由臺北縣政府警察局新店分局報告臺
    灣臺北地方法院檢察署檢察官偵查起訴。
    理  由
一、按被告以外之人於審判外之言詞或書面陳述，除法律有規定
    者外，不得作為證據，刑事訴訟法第159條第1項定有明文；
    復按被告以外之人於審判外之陳述，雖不符前4 條之規定，
    而經當事人於準備或審判程序同意作為證據，法院審酌該言
    詞陳述或書面陳述作成時之情況，認為適當者，亦得為證據
    ，同法第159條之5規定甚明。本案據以認定被告丙○○犯罪
    事實之證據，部分屬於傳聞證據，惟因被告於99年9月29 日
    準備程序時陳明同意作為證據使用；本院審酌該等傳聞證據
    作成之情況，亦無違法或不當情事，因而認為適當，故該等
    傳聞證據均具備證據能力而得作為證據；至其餘資以認定本
    案犯罪事實之非供述證據（詳後述），亦查無違反法定程序
    取得之情形，依同法第158條之4反面規定，應具證據能力，
    合先敘明。
二、本院查：
  (一)上揭犯罪事實，業據被告丙○○坦承不諱，核與告訴人乙○○於警詢時證稱之情節相符，並有道路交通事故現場圖、道
    路交通事故調查表（一）、（二）各乙份，現場路況及被害
    人車損照片34幀、被害人乙○○、甲○○受傷之診斷證明書
    各乙份、機車駕駛人查詢畫面資料乙份、臺北縣政府警察局
    舉發違反道路交通管理事件通知單影本乙份、道路交通事故
    補充資料表乙份及臺北縣政府警察局道路交通事故初步分析
    研判表乙份在卷可稽，足認被告任意性自白核與事實相符，
    堪以採信。
  (二)被害人乙○○、甲○○二人均係因本件車禍致受有上開傷害
    ，有財團法人佛教慈濟醫院臺北分院出具診斷證明書2 紙、
    現場及車損照片34張等在卷可稽（見98年度偵字第26662 號
    卷第19至35、42至43頁）。再查，被害人乙○○因本件車禍
    受有脾臟破裂併出血、右側大腿擦傷、左側第七肋骨骨折等
    傷害，且於當日由救護車送急診並且入院接受脾臟切除手術
    ，於同年月25日始出院，有上開診斷證明書可證；又脾臟為
    人體器官之一，若遭切除，即不可復得，自影響人身器官之
    完整，已屬重大不治之情形，且脾臟為人體最大免疫器官，
    並具造血、儲血及免疫功能，脾臟之切除，雖其功能在西醫
    觀點可由其他淋巴組織替代，但卻有增加特殊感染機率，即
    人體免疫力減低，就人體自然防衛體系而言，若免疫能力之
    降低，身體遭受外界侵入之危險相對增加，對身體及健康之
    影響不可不謂重大（最高法院99年度台上字第1427號判決、
    87年度台上字第2281號判決意旨亦同此見解），故被害人乙○○經送醫急救切除脾臟，已達刑法第10條第4項第6款所規
    定身體健康重大不治之重傷害程度，堪認被害人乙○○確因
    本件車禍於身體健康上受有重大不治之重傷。
  (三)按「汽車駕駛人應依駕駛執照所載之持照條件駕車。」、「
    汽車行駛至交岔路口，其行進、轉彎，應依下列規定：七、
    轉彎車應讓直行車先行。」，道路交通安全規則第 61條之1
    第1款、第102條第1項第7款、分別定有明文。被告並未考領
    普通重型機器腳踏車之駕駛執照，業據被告供承在案（見98
    年度偵字第26662號卷第7頁、原審卷第15頁），其於肇事時
    所騎乘之LK6-352 號機車係屬普通重型機車，亦有警員陳仁
    聰所製作之補充資料表在卷可參見（98年度偵字第26662 號
    卷第53頁），被告無照駕駛騎乘重型機車已違反上述道路交
    通安全規則第61條之1第1款之規定。又被告騎乘重型機車本
    應注意上述道路交通安全規則第102條第1項第7 款轉彎車應
    讓直行車先行之規定，且據卷附之道路交通事故現場圖、道
    路交通調查報告表（一）、（二）所示，當時天氣晴朗，光
    線正常，足見肇事時被告並無不能注意之情形，惟竟疏未注
    意轉彎車應讓直行車先行，於騎乘機車沿臺北縣新店市○○
    路○段自東向西方向行駛至該路159巷口欲行左轉時，直接撞
    及由乙○○騎乘並搭載其子甲○○，沿安康路2 段自西向東
    方向直行而來之重型機車車頭，致乙○○及後座乘客甲○○
    均人車倒地，以致乙○○因此受有脾臟破裂併出血、右側大
    腿擦傷、左側第七肋骨骨折等傷害，且於當日切除脾臟，達
    身體健康重大不治之重傷害程度，並致甲○○因此受有肢體
    多處挫傷及擦傷之傷害，是被告有應注意能注意而不注意之
    過失責任，至為灼然。再者，被告確有上述過失，且其上述
    過失行為與被害人乙○○所受重傷害、甲○○所受傷害間，
    均具有相當因果關係。而本件經本院送請臺灣省臺北縣區車
    輛行車事故鑑定委員會鑑定結果，認：「一、丙○○無照駕
    駛普通重型機車，左轉彎未讓對向直行車先行，為肇事主因
    。二、乙○○駕駛普通重型機車，未注意車前狀況，為肇事
    次因。」，此有該委員會99年9月8日北縣鑑字第0995180658
    號函送之北縣鑑字第990658號鑑定意見書一份存卷可考（見
    本院卷第55至57頁），亦同本院前揭認定。被告雖辯稱係由
    乙○○所騎乘之機車撞及伊所騎乘之機車云云，惟本件事故
    之肇事主因，係被告無照駕駛普通重型機車，左轉彎未讓對
    向乙○○駕駛之直行車先行所致，業經上開鑑定委員會鑑定
    在案，是被告所辯係乙○○撞倒伊云云，並無足採。復按駕
    駛人應注意車前狀況，隨時採取必要安全措施，道路交通安
    全規則第94條第3 項另定有明文，被害人乙○○騎乘機車，
    本應注意車前狀況，隨時採取必要之安全措施，竟疏未注意
    ，對此事故發生亦與有過失，亦經上開鑑定委員會鑑定在案
    ，惟此僅為民事過失相抵之問題，仍不能以此解免被告之過
    失罪責，附此敘明。
  (四)至告訴人代理人雖質疑被告無照駕駛，因視力未符標準無法
    考取駕照，竟仍騎乘機車，所為有不確定之傷害故意云云，
    然按，刑法關於犯罪之故意，係採希望主義，不但直接故意
    ，須犯人對於構成犯罪之事實具備明知及有意使其發生之兩
    個要件，即間接故意，亦須犯人對於構成犯罪之事實預見其
    發生，且其發生不違背犯人本意始成立，若對於構成犯罪之
    事實，雖預見其能發生，而在犯人主觀上確信其不致發生者
    ，仍應以過失論（最高法院22年度上字第4229號判例意旨參
    照），查本件被告雖無照駕駛普通重型機車，於左轉彎時未
    讓對向乙○○駕駛之直行車先行，然被告騎乘機車當時主觀
    上係確信其不致發生車禍，且本件車禍之發生亦非出於被告
    之本意，是仍應以過失論。
  (五)綜上所述，本件事證明確，被告因過失傷害人致重傷及過失
    傷害人之犯行，堪以認定，應依法論科。
三、核被告被告一過失行為，同時致乙○○、甲○○2 人分別受
    有過失致重傷及及過失傷害之結果，侵害兩個身體法益，分
    別犯犯刑法第284條第1項後段之過失致重傷害罪及同條項前
    段過失傷害2 項罪名，為想像競合犯，應依刑法第55條前段
    從重論以一過失致重傷害罪。另致乙○○致重傷部分，起訴
    書雖引用法條為刑法第284條第1項前段過失傷害罪，惟檢察
    官上訴書已更正為刑法第284條第1項後段過失致重傷害罪，
    是於基本社會事實同一之情形下，自無變更起訴法條之必要
    。被告無照駕駛上開重型機車，應依道路交通管理處罰條例
    第86條第1 項規定加重其刑。又被告於肇事後留於現場，報
    案人或勤務中心轉來資料並未報明肇事人姓名，處理人員前
    往現場處理時，被告在場，並當場承認為肇事人等情，有員
    警陳仁聰所製作之道路交通事故肇事人自首情形紀錄表1 紙
    附卷可證（見98年度偵字第26662 號卷第37至38頁），是警
    員接獲報案時，顯然不知何人為肇事者，甚為灼然，則被告
    已合於刑法第62條前段之自首要件，爰依法減輕其刑，並依
    法先加重而後減輕之。
四、原審認被告罪證明確，因而論罪科刑，固非無見。惟查：(1)
    被害人乙○○因本件車禍致脾臟破裂併出血而切除脾臟，脾
    臟之功能已完全喪失，達身體健康重大不治之重傷害程度，
    被告所犯為刑法第284條第1項後段之過失致重傷害罪，原審
    未予詳察，逕論以被告刑法第284條第1項前段之過失傷害罪
    ，自有未洽；(2)原審僅以道路交通事故初步分析研判表認定
    本件案情，未將肇事原因送請交通鑑定機關進行鑑定，亦有
    未當。檢察官執此提起上訴，指摘原判決不當，為有理由，
    原判決既有前揭可議之處，自應由本院將原判決予以撤銷改
    判。爰審酌被告無照駕駛普通重型機車，疏未注意道路交通
    安全規則之相關規定，左轉彎車未讓對向告訴人乙○○所騎
    乘之直行車輛先行，致生本件車禍，並使告訴人乙○○身體
    健康上受有重大不治之重傷害，告訴人甲○○受有肢體多處
    傷害，且未與告訴人達成和解，賠償告訴人之損害，惟觀本
    件車禍之發生，告訴人亦同有未注意車前狀況之過失，並念
    及被告犯後已坦承犯行等一切情狀，量處被告有期徒刑5 月
    ，並諭知易科罰金之折算標準。
據上論斷，應依刑事訴訟法第369條第1項前段、第364條、第299
條第1項前段，道路交通管理處罰條例第86條第1 項，刑法第284
條第1項後段、第55條、第62條前段、第41條第1項前段，刑法施
行法第1條之1，判決如主文。
本案經檢察官田炳麟到庭執行職務。
中    華    民    國    99    年    11    月     9    日
                  刑事第十四庭審判長法  官  陳志洋
                                    法  官  謝靜慧
                                    法  官  梁耀鑌
以上正本證明與原本無異。
不得上訴。
                                    書記官  莊淑茹
中    華    民    國    99    年    11    月     9    日
附錄：本案論罪科刑法條全文
中華民國刑法第284條
（過失傷害罪）
因過失傷害人者，處6月以下有期徒刑、拘役或5百元以下罰金，
致重傷者，處1年以下有期徒刑、拘役或5百元以下罰金。
從事業務之人，因業務上之過失傷害人者，處1年以下有期徒刑
、拘役或1 千元以下罰金，致重傷者，處 3 年以下有期徒刑、
 拘役或2千元以下罰金。

司法院資訊處製作；財團法人民間司法改革基金會備份。
